臺灣高等法院刑事判決　　　　　　　　95年度上訴字第4789號
上　訴　人
即　被　告　甲○○
選任辯護人　林則奘　律師
　　　　　　張漢榮　律師
上列上訴人因毒品危害防制條例案件，不服臺灣板橋地方法院95
年度訴字第1279號，中華民國95年10月13日第一審判決（起訴案
號：臺灣板橋地方法院檢察署95年度偵字第8193號），提起上訴
，本院判決如下：
    主  文
原判決關於甲○○部分撤銷。
甲○○幫助販賣第二級毒品，累犯，處有期徒刑壹年玖月。扣案
之第二級毒品安非他命壹包（毛重零點陸公克、淨重零點伍公克
），其毒品部分，沒收銷燬之。
    事  實
一、甲○○有賭博、贓物及違反麻醉藥品管理條例等案件前科，
    於民國九十二年間因違反毒品危害防制條例案件，經臺灣板
    橋地方法院於九十三年二月十七日以九十二年度訴字第一六
    二六號判處有期徒刑三月，經本院於九十四年六月二十四日
    駁回上訴確定，於九十四年七月二十七日易科罰金執行完畢
    （以上構成累犯）。
二、甲○○明知安非他命係毒品危害防制條例第二條第 2項第二
    款所列之第二級毒品，不得販賣，而綽號「紅毛」姓名年籍
    不詳之成年男子於九十五年三月三十日，曾以電話與劉健男
    約定售予劉健男第二級毒品安非他命一包，並告知劉健男至
    甲○○台北縣三重市○○路○段一二五巷五三號三樓住處拿
    取其前此已置放該處之毒品，綽號「紅毛」男子並委請甲○
    ○為劉健男開門，俾劉健男得入內取拿購買之安非他命。劉
    健男遂依約於同日下午四時許打甲○○使用之0000000000號
    行動電話，欲至前址取貨，於按鈴及報上姓名後，甲○○明
    知劉健男係向綽號「紅毛」之男子購買安非他命，欲利用其
    住處交易取貨，竟基於幫助綽號「紅毛」之成年男子販賣第
    二級毒品安非他命之犯意，由甲○○親自為之開門，劉健男
    乃得於進入屋內桌上取得第二級毒品安非他命一包（毛重○
    ．六公克、淨重○．五公克），並將貨款新臺幣（下同）二
    千元置於該桌面後離去（劉健男另據臺灣板橋地方法院檢察
    署檢察官另案為不起訴處分確定）。嗣於九十五年三月三十
    日下午四時三十分許，經警在臺北縣三重市○○街六○號前
    查獲劉建男，並扣得第二級毒品安非他命一包（淨重○．五
    公克）。
三、案經臺北縣政府警察局蘆洲分局報告臺灣板橋地方法院檢察
    署檢察官偵查起訴。
    理  由
一、訊據上訴人即被告甲○○雖坦認受綽號「紅毛」男子之託，
    於劉健男至其住處時，開門讓劉健男入內拿取第二級毒品安
    非他命一包等事實，惟否認犯行，辯稱：我於被查獲該日向
    綽號「紅毛」男子購買毒品，因綽號「紅毛」男子賣我之數
    量不足，故綽號「紅毛」男子離開我住處，設法補足毒品，
    而暫將毒品置於我住處，惟綽號「紅毛」男子係於電話中告
    知，將有「小劉」之男子至我住處取物，我乃為劉健男開門
    ，由劉健男自行取走物品，並不知該物為何，是無幫助綽號
    「紅毛」男子販賣毒品之意等語。惟查：
  (一)查綽號「紅毛」之男子於九十五年三月三十日以電話與劉健
    男連繫，向劉健男確認其欲購買第二級毒品安非他命後，另
    與劉健男電話聯絡，告知業將交易之毒品置於前述被告甲○
    ○住處，請劉健男逕至該處按鈴、報上姓名後取貨，劉健男
    依約至該址後，被告甲○○乃為劉健男開門，且告知毒品置
    於桌上，劉健男乃將貨款置於桌上後，購得該毒品離去等事
    實，已據證人劉健男於原審審理時結證詳實（參見原審卷第
    八八頁），而被告甲○○亦不否認綽號「紅毛」男子曾以電
    話告知，將有「小劉」之男子至其住處，其乃為劉健男開門
    乙節不諱。又證人劉健男旋於同日下午四時三十分許，經警
    在臺北縣三重市○○街六○號前查獲，暨扣得晶體一包，經
    檢驗其結果呈安非他命反應，毛重○．六公克、淨重○．五
    公克，復有鑑驗報告單可參。準此，可證綽號「紅毛」男子
    確有將第二級毒品安非他命售予劉健男之事實無誤。
  (二)據被告甲○○於警詢、偵查及原審審理時，均供認其施用之
    毒品係向綽號「紅毛」之男子所購，前後一致，是此部分應
    可信取。而查被告甲○○早於九十二年間，即有違反毒品危
    害防制條例案件前科，又於本件九十五年三月三十日被查獲
    時，亦經認有施用第二級毒品安非他命犯行，業由原審法院
    於九十五年六月二十三日以九十五年度簡字第三五八七號判
    處有期徒刑四月，於九十五年八月七日確定，有該案刑事判
    決存卷可參，是其對於第二級毒品安非他命必有認識。誠如
    證人劉健男所指，其向綽號「紅毛」男子所購之第二級毒品
    係由被告甲○○指示毒品位置乙節，復足稽被告甲○○確實
    知悉證人劉健男所欲取物品之所在位置，且依被告上述犯罪
    經歷，當可判知該物即為毒品。再者，證人劉健男於取走該
    毒品時，須將貨款置於該處桌面乙情，證人劉健男亦指述甚
    詳（原審卷第八六頁），而關此毒品之移轉是否有償及貨款
    如何交付一節，以綽號「紅毛」男子業可信賴被告甲○○轉
    交，則必亦對被告甲○○有所交代，否則被告甲○○豈不自
    招未來財務糾紛之困擾，從而，可推認被告甲○○乃知悉劉
    健男取得綽號「紅毛」男子之毒品，為有對價之毒品買賣。
    參以，毒品危害防制條例所列毒品危害國人健康甚鉅，政府
    治安機關查緝不墜，故相關之犯罪者，無不高度提防，以免
    受牢獄，而被告甲○○亦為毒品之施用者，已如前述，又其
    被查獲前，尚身擁被查獲時之第一級毒品海洛因二包（淨重
    三．一公克）、第二級毒品安非他命九包（二大包、一中包
    、六小包，淨重共三三．一公克）、吸食器一組、玻璃球二
    顆、分裝杓二支、電子磅秤一台、分裝袋一一一個等物，有
    在卷之扣案物品目錄表可徵，此外，被告甲○○與證人劉健
    男且素不相識（參見原審卷第八七頁、第八九頁），秉此各
    情，被告甲○○若非知悉劉健男係綽號「紅毛」男子販賣毒
    品之對象，衡情，實不敢遽然開門，任令劉健男入內。尤以
    ，果如被告甲○○所辯：劉健男至其住處所取之毒品，乃綽
    號「紅毛」男子售予之不足毒品云云，則其既嫌毒品不足，
    豈有再令劉健男取去其中毒品之理，是益見被告所辯，顯係
    事後卸責之詞，與事實並不相合。
  (三)基於上開說明，被告甲○○對於幫助綽號「紅毛」男子實現
    販賣第二級毒品安非他命之不法犯罪構成要件行為，顯有認
    知，其犯行業臻明確，應堪認定。
二、按刑法業於九十四年二月二日修正公布，並於九十五年七月
    一日施行，其第二條規定：「行為後法律有變更者，適用行
    為時之法律。但行為後之法律有利於行為人者，適用最有利
    於行為人之法律。」，改採從舊從輕原則。準此，行為後法
    律有變更者，應為「從舊從輕」之比較，針對刑法修正變更
    之部分，自應就有利或不利於被告之一切相關情狀，綜其全
    部罪刑之結果而為比較，以定其應適用之法律，且一經定其
    應適用之法律後，即須整體適用之，除法有明文外，不得任
    意割裂適用。又同法就幫助犯、累犯、易科罰金、沒收等相
    關規定，均有修正。茲就本件新舊法比較結果說明如下：
  (一)新修正刑法第三十條關於幫助犯之規定，係將「從犯」名稱
    修正為「幫助犯」，及配合同法第二十八條規定，確認幫助
    犯之限制從屬性，將法律用語由「幫助他人犯罪者」，修正
    為「幫助他人實行犯罪行為者」，惟幫助犯之限制從屬性說
    於本次修正前為學說及實務之通說，故此修正並無實質上變
    更，不屬刑罰法律之變更。
  (二)又同法第四十七條修正前係規定：「受有期徒刑之執行完畢
    ，或受無期徒刑或有期徒刑一部之執行而赦免後，五年以內
    再犯有期徒刑以上之罪者，為累犯，加重本刑至二分之一。
    」，新修正則規定：「受徒刑之執行完畢，或一部之執行而
    赦免後，五年以內故意再犯有期徒刑以上之罪者，為累犯，
    加重本刑至二分之一。第九十八條第二項關於因強制工作而
    免其刑之執行者，於受強制工作處分之執行完畢或一部之執
    行而免除後，五年以內故意再犯有期徒刑以上之罪者，以累
    犯論。」，本件被告無論依修正前後規定，均構成累犯，是
    此部分修正對被告言之，尚無有利與否可言。
  (三)又修正前刑法第五十九條規定，犯罪之情狀可憫恕者，得酌
    量減輕其刑，而新修正刑法第五十九條規定犯罪之情狀顯可
    憫恕認科以最低刑仍嫌過重者，得酌量減輕其刑，增列文字
    將適用條件予以明文化，非屬法律之變更，尚無新舊法比較
    問題。
  (四)綜觀前開比較結果，以修正前規定有利於被告，是應整體適
    用修正前相關規定。至同法三十八條沒收規定之修正，因從
    刑乃附屬於主刑，除法律有特別規定者外，法理上，本應依
    主刑所適用之法律。從而，本件關於此部分，亦應適用修正
    前之規定。
三、核被告甲○○所為，係犯修正前刑法第三十條第一項、毒品
    危害防制條例第四條第二項幫助販賣第二級毒品罪。被告持
    有毒品之低度行為，應為販賣之高度行為所吸收，不另論罪
    。又被告基於幫助他人犯罪，而實施正犯犯罪構成要件行為
    外之行為，為幫助犯，應依修正前刑法第三十條第二項規定
    ，依正犯之刑減輕之。查被告甲○○於九十二年間因違反毒
    品危害防制條例案件，經臺灣板橋地方法院於九十三年二月
    十七日以九十二年度訴字第一六二六號判處有期徒刑三月，
    經本院於九十四年六月二十四日駁回上訴確定，於九十四年
    七月二十七日易科罰金執行完畢，有本院被告前案紀錄表可
    憑，其於有期徒刑執行完畢後五年內，再犯本件前揭有期徒
    刑以上之罪，為累犯，應依修正前刑法第四十七條規定，就
    其所犯之罪，加重其刑。再查被告甲○○因受損友牽連，不
    幸涉及本案，且未因前開幫助販賣毒品之行為而獲有任何利
    益，其幫助販賣第二級毒品之對象為一人，次數僅有一次，
    所查獲之第二級毒品安非他命數量亦甚微；且被告身罹惡性
    腫瘤，來日不多，而本罪之法定最輕本刑為七年以上有期徒
    刑，情輕而法重，在客觀上足以引起一般同情，本院基於衡
    平原則，認為處以法定最輕刑度尤嫌過重，是其犯罪之情狀
    顯堪憫恕，爰依刑法第五十九條之規定，酌減其刑。而被告
    有刑之加重及減輕事由，依法應先加重後減輕之。
四、原審對被告予以論罪科刑，固非無見，惟按幫助犯係指就他
    人之犯罪加以助力，使其易於實施之積極的或消極的行為而
    言。其犯罪態樣與實施犯罪之正犯有異，其所處罰者，乃其
    提供助力之行為本身，而非正犯實施犯罪之行為。因此幫助
    犯不適用責任共同之原則，對正犯所有供犯罪所用或因犯罪
    所得之物，勿庸併為沒收之宣告（最高法院八十八年度台上
    字第六二三四號、九十一年度台上字第五五八三號判決意旨
    參照）。原判決認被告甲○○幫助綽號「紅毛」男子販賣毒
    品予劉健男之所得二千元，應依毒品危害防制條例第十九條
    規定沒收之，如全部或一部不能沒收時，以其財產抵償之，
    即有違誤。被告甲○○上訴否認販賣毒品，雖無理由，惟原
    判決就此部分既有上開可議而無可維持，自應由本院予以撤
    銷改判。爰審酌被告有上開犯罪紀錄，素行欠佳，其幫助他
    人販賣毒品，助長毒品散布及施用毒品歪風，亦屬殘害他人
    身心之惡行，另盱衡其幫助販賣之毒品種類、數量、次數，
    及本件犯罪動機、目的、手段、犯後態度等一切情狀，量處
    如主文第二項所示之刑。又被告甲○○幫助綽號「紅毛」男
    子販賣予劉健男之第二級毒品安非他命一包（毛重○．六公
    克、淨重○．五公克），於查獲劉健男時，經警扣獲，其毒
    品部分，應依毒品危害防制條例第十八條第一項前段規定，
    沒收銷燬之；惟其包裝袋，已屬劉健男所有，是不併依修正
    前刑法第三十八條第一項第二款，諭知沒收，附此敘明。
據上論斷，應依刑事訴訟法第369條第1項前段、第364條、第299
條第1項前段，毒品危害防制條例第4條第2項、第18條第1項前段
，刑法第11條前段、新修正第2條第1項前段、修正前第30條第1
項前段、第2項、修正前第47條、第59條，判決如主文。
本案經檢察官吳慧蘭到庭執行職務。
中　　華　　民　　國　　96　　年　　3 　　月　　13　　日
　　　　　　　　　刑事第五庭審判長法　官  吳　敦
  　　　　　　　　　　　　　　　　法  官  陳祐治
        　　　　　　　　　　　　　法  官  吳啟民
以上正本證明與原本無異。
如不服本判決，應於收受送達後十日內向本院提出上訴書狀，其
未敘述上訴之理由者並得於提起上訴後十日內向本院補提理由書
（均須按他造當事人之人數附繕本）。
                                  書記官  江采廷
中　　華　　民　　國　　96　　年　　3 　　月　　14　　日
附錄：本案論罪科刑法條全文
毒品危害防制條例第4 條
製造、運輸、販賣第一級毒品者，處死刑或無期徒刑；處無期徒
刑者，得併科新臺幣一千萬元以下罰金。
製造、運輸、販賣第二級毒品者，處無期徒刑或七年以上有期徒
刑，得併科新臺幣七百萬元以下罰金。
製造、運輸、販賣第三級毒品者，處五年以上有期徒刑，得併科
新臺幣五百萬元以下罰金。
製造、運輸、販賣第四級毒品者，處三年以上十年以下有期徒刑
，得併科新臺幣三百萬元以下罰金。
製造、運輸、販賣專供製造或施用毒品之器具者，處一年以上七
年以下有期徒刑，得併科新臺幣1百萬元以下罰金。
前五項之未遂犯罰之。
